臺灣高等法院民事判決　　　　　　　　　94年度重上字第40號
上　訴　人　丁○○
　　　　　　丙○○
共　　　同
訴訟代理人　黃三榮律師
　　　　　　陳文智律師
上　一　人
複　代理人　紀鈞涵律師
被　上訴人　戊○○
訴訟代理人　林國漳律師
被　上訴人　乙○○
　　　　　　甲○○
共　　　同
訴訟代理人　林世超律師
當事人間請求損害賠償事件，上訴人對於中華民國93年12月1日
台灣宜蘭地方法院93年度訴字第3號第一審判決提起上訴，本院
於94年5月10日言詞辯論終結，判決如下：
    主  文
上訴駁回。
第二審訴訟費用由上訴人負擔。
    事實及理由
一、被上訴人乙○○、甲○○原對上訴人之提起上訴程序未經合
    法委任為爭執，但查上訴人民事委任狀已經載明委任訴訟代
    理人就本事件有為一切訴訟行為之權，訴訟代理人並於受任
    後始以上訴人名義代為提起上訴，分別有聲明上訴理由狀及
    委任狀可考（見本院卷第14至17頁），其上訴為合法，被上
    訴人嗣對此亦不爭執（見本卷院第92頁筆錄），合先敘明。
二、上訴人主張略以：渠等父親即被繼承人林桂三於民國90年 2
    月13日去世，上訴人丙○○因不克親自處理繼承事宜，遂於
    同年8月9日出具授權書委託被上訴人戊○○處理。戊○○竟
    未經丙○○同意，擅自複委任共同經營「甲○○代書事務所
    」之被上訴人乙○○、甲○○處理前開報稅事宜。按丙○○
    並無寄回授權書予乙○○，縱該信封袋上之字跡確為丙○○
    所書，亦僅係由乙○○代為收受授權書，不得推論丙○○已
    同意複委任行為。而上訴人丁○○並未委任被上訴人等為遺
    產稅申報事宜，授權書係於遺產稅申報後始成立，不得以丁
    ○○自乙○○處領回該授權書而主張其亦明知複委任之事。
    縱使乙○○曾介紹上訴人投宿羅東旅社及帶丁○○至戶政事
    務所請領身分證，亦與上訴人同意複委任無涉。按戊○○、
    甲○○當時就系爭遺產稅申報事務之處理具有處理事務之能
    力，又甲○○於90年間處理上訴人遺產稅申報事務時無須登
    記為地政士，且戊○○與甲○○均有參與系爭遺產稅申報事
    宜之處理，就遺產稅申報事宜發函及製作土地共有人名單，
    戊○○處理委任事務顯有過失，選任行為亦有過失。乙○○
    經戊○○擅自委任後即具名為登記代理人，於同年11月12日
    以丙○○名義向財政部北區國稅局羅東稽徵所（下稱北區國
    稅局）申報遺產稅。乙○○明知應以林桂三死亡當日之存款
    餘額為遺產稅申報之基準，惟卻未向金融機構申領林桂三「
    死亡時」之存款餘額證明，而乙○○及甲○○持有林桂三之
    存摺及印鑑，卻未詳細查詢，並漏未申報林桂三於「台灣中
    小企業銀行羅東分行」之定期存款，致上訴人因短報及漏報
    而遭北區國稅局裁罰共計新臺幣（下同） 597萬4635元，渠
    等處理事務顯有過失，又前開漏報與林桂三之活期存款遭訴
    外人張玉靜盜領之事並無關聯，且渠等亦應知悉林桂三死後
    存款可能遭盜領。從而，爰依民法第184條第1項、第 185條
    規定請求甲○○及乙○○連帶負損害賠償責任，而戊○○除
    依上述法律關係負連帶責任外，就丙○○部分亦應依民法第
    538條第1項或第2項（縱認複委任為合法）及544條之規定負
    損害賠償責任等語（原審判決上訴人敗訴，其不服提起上訴
    ）。並上訴聲明：(一)原判決廢棄。(二)被上訴人應連帶給付上
    訴人 597萬4635元及自起訴狀繕本送達翌日起至清償日止，
    按年息5%計算之法定利息。(三)如獲有利判決，上訴人願以現
    金或國泰世華銀行館前分行可轉讓定期存單為擔保，請准宣
    告假執行。(四)第一、二審訴訟費用由被上訴人連帶負擔。
三、被上訴人戊○○則以：伊雖受上訴人丙○○委任辦理遺產稅
    申報事宜，然受委任時年近80歲，且不具有不動產處理之相
    關知識，故實際上僅為掛名之受任人，申報遺產稅之相關事
    宜實際上係由丙○○委任乙○○為之，其亦知悉須複委任專
    業代書辦理，且已告知丙○○欲委託乙○○等處理申報作業
    ，丙○○均未表示反對，且丙○○於填具授權書後亦直接寄
    回給乙○○，上訴人並於90年12月間數次與乙○○會面討論
    申報遺產稅事宜，丁○○並於92年 6月25日至乙○○處領回
    相關授權書，足見渠等就複委任應屬知悉且同意。伊既無處
    理遺產申報之能力，委由代書處理經上訴人同意，況亦屬有
    不得已之事由，與民法第 537條但書規定並無不合。因伊為
    掛名被授權人，始出面申請殯喪事宜，該事務性質單純，並
    未參與遺產稅申報事宜，選任乙○○已經上訴人肯認，乙○
    ○亦為合格土地登記專業代理人並從事代書業務數十年，故
    伊並無選任過失。原證19電子郵件並非真正，況此僅屬寄件
    人楊馥華個人想法，難謂以此即認伊有選任過失。又依兩造
    授權書之記載，僅指示伊「申領被繼承人林桂三之存款金額
    證明」，並未特別指示「申領林桂三『死亡當日』之存款餘
    額證明」，故伊並無違背丙○○之指示。又原則上被繼承人
    之財產並不會發生短少之情事，上訴人亦未提供相關資料，
    上訴人被處以罰鍰係因第三人冒領存款所致，實屬不可歸責
    於伊。丁○○未委任伊，惟伊已盡注意義務，對丁○○亦無
    過失可言等語，資為抗辯。爰聲明：(一)上訴駁回。(二)如受不
    利判決願供擔保請准免為假執行宣告。(三)第二審訴訟費用由
    上訴人負擔。
    被上訴人甲○○及乙○○則以：按渠等係各自獨立經營「甲
    ○○土地登記專業代理人事務所」及「乙○○土地登記專業
    代理人事務所」。甲○○年近80歲，實無法勝任繁雜之稅務
    申報事件，其就本件遺產稅申報事件並未受委任，受戊○○
    委任者僅有乙○○，僅因上訴人自幼居住荷蘭及日本，於電
    話聯絡時委由甲○○代為翻譯，其未書寫或交付任何報告文
    件予上訴人，原證 7報告文件非其筆跡，而上訴人提出之「
    甲○○、乙○○土地登記專業代理人事務所信封」係甲○○
    退休前印製，其退休後即僅由乙○○使用，名片上亦係十餘
    年前印製，遺產稅申報文件與上訴人往來之信函均係乙○○
    書寫，僅有些係以「甲○○代書事務所」之信封寄出，而原
    證19信函僅屬傳聞證據，並不足採，上訴人亦無法提出授權
    書證明甲○○確受委任，故甲○○無損害賠償責任可言。又
    上訴人明知乙○○辦理本件遺產稅申報事件，且乙○○曾 2
    次繕打授權書寄交丙○○簽名，丙○○並直接寄回給乙○○
    ，信封上之字跡與授權書同，且乙○○亦多次與上訴人會面
    討論申報內容，並帶丁○○至戶政事務所請領國民身分證，
    丁○○尚於92年 6月25日向其領回相關授權書，足見上訴人
    同意委任乙○○，並非擅自處理上訴人遺產申報事宜。又依
    慣例所有申報遺產稅之資料均係由委託人提供，上訴人完全
    未提供，乙○○及甲○○亦無持有被繼承人之存摺和印鑑，
    上訴人於授權書中並未指示須申領被繼承人「死亡當日」之
    存款證明，況乙○○陪同戊○○請領存款餘額證明時亦要求
    銀行提供被繼承人死亡時之餘額證明，係銀行不願提供，又
    一般遺產從「死亡時」到「申領餘額時」並不會有變動，就
    上訴人之被繼承人之遺產遭張玉靜盜領之事，乙○○亦無知
    悉可能，已盡注意義務。上訴人被科處罰鍰係因第三人之盜
    領及銀行過失讓他人冒名辦理定期存款中途解約所致。再者
    ，國稅局第1次核定罰鍰400萬6635元後，上訴人即撤銷委任
    ，並另委託他人申請複查，國稅局嗣查出尚有台灣中小企業
    銀行羅東分行部分之定期存款漏未申報，並裁處196萬8000
    元罰鍰，此亦非屬可歸責於被上訴人之事由，上訴人請求損
    害賠償實無理由等語，資為抗辯。並答辯聲明：(一)上訴駁回
    。(二)第一、二審訴訟費用由上訴人負擔。(三)如受不利判決願
    供擔保免為假執行。
四、兩造不爭執之事實：
  (一)上訴人丙○○、丁○○之被繼承人即其父林桂三於90年 2月
    13日去世，因二人均自幼遷居荷蘭及日本，不克親自辦理遺
    產繼承事宜，故丙○○於90年8月9日出具授權書授權被上訴
    人戊○○於90年8月1日起至93年8月1日間，代理其就林桂三
    所有遺產全權行使：(1)辦理遺產稅申報期限延長；(2)向金融
    機構申領被繼承人林桂三之存款金額證明；(3)向稅捐機關申
    領被繼承人林桂三財產總歸戶資料；(4)其他申領有關被繼承
    人林桂三遺產之相關資料一切手續；(5)辦理遺產繼承登記等
    手續。又上訴人丙○○委任被上訴人戊○○代為處理繼承遺
    產登記（含遺產稅申報）事宜，因兩造有親戚關係，並未約
    定支付報酬。
  (二)嗣被上訴人乙○○具名為登記代理人，以丙○○為納稅義務
    人代表人之名義（申報人欄記載授權人丙○○、被授權人戊
    ○○）填具遺產稅申報書，於同年11月12日向北區國稅局辦
    理遺產稅申報。嗣國稅局審核前開申報書，發現就林桂三遺
    留之活期存款部分，未就90年 2月13日林桂三死亡時之銀行
    存款餘額 2460萬 5058元（含第一商業銀行羅東分行2151萬
    9812元、臺灣中小企業銀行羅東分行99萬5407元、彰化商業
    銀行羅東分行 208萬9839元）申報，短報1070萬0469元，因
    而認定上訴人逃漏遺產稅「400萬6635元」，於91年 7月8日
    以北區國稅法裁第0000000000號處分書按漏稅額對上訴人裁
    處1倍即同額之罰鍰確定。
  (三)事後國稅局復查得前開申報書，漏報林桂三於臺灣中小企業
    銀行羅東分行之定期存款 480萬元（含280萬元、100萬元、
    100萬元之定期存單各乙張），應增加遺產稅額「196萬8000
    元」，因而於92年1月6日以91年度財遺產字第Ｚ0000000000
    000號處分書，按漏稅額對上訴人裁處一倍即同額之罰鍰。
  (四)上訴人等已透過銀行轉帳1422萬8254元及提供其繼承林桂三
    之台北市○○區○○段3小段254地號土地，應有部分74/600
    ，抵繳 716萬7146元，如數繳納本稅新台幣1529萬7839元、
    罰款597萬4735元及利息12萬2926元。
五、本件兩造爭點為(一)被上訴人戊○○複委任他人辦理遺產稅申
    報事宜是否合法？(二)戊○○複委任之次受任人為何人？(三)戊
    ○○選任次受任人是否有過失？(四)本件受任人處理系爭遺產
    稅申報事宜是否有疏失？如有疏失，是否導致損害之發生（
    兩者有無因果關係）？茲將得心證理由說明如下：
六、被上訴人戊○○複委任他人辦理遺產稅申報事宜合法：
  (一)按受任人應自己處理委任事務。但經委任人之同意或另有習
    慣或有不得已之事由者，得使第三人代為處理。民法第 537
    條第 1項定有明文。蓋委任係基於信賴而來，亦即委任之成
    立，本係源於委任人對受任人之信任，受任人因之負有親自
    處理事務之義務，惟有時因特種情形受任人既不能自己處理
    ，又不能使第三人代為處理，為避免事務停頓，致難貫徹委
    任之初意，不若轉使第 3人代為處理較易進行無阻，故例外
    規定經委任人之同意或另有習慣或有不得已之事由者，得使
    第三人代為處理。前開委任之同意，可經由事前允許或事後
    承認，明示或默示為之。若委任事務無特殊信賴之要求者，
    或委任人於訂約時明知受任人將不親自處理者，皆可推定委
    任人有默示之同意，合先敘明。
  (二)查本件被上訴人戊○○係14年11月15日出生，於90年 8月間
    受上訴人丙○○之委任時，已為年約76歲之高齡。而繼承人
    辦理繼承登記，依規定須繳清遺產稅後始得為之，然遺產稅
    之申報，涉及遺產認定、遺產價值計算、遺產總額之併入或
    扣除、遺產稅率之適用等等事項，需具備稅務、不動產及法
    令等方面之知識，且上訴人之被繼承人林桂三於死亡時，遺
    有價值上億元之眾多財產，僅不動產部分即多達 100多筆，
    此有戊○○之身分證影本及遺產申報書附卷可稽（見原審卷
    1第15、246頁）。又上訴人丙○○於90年 8月間出具授權書
    委任被上訴人戊○○處理上開事宜時，距離逾期申報之期限
    僅有「數日」，縱遺產及贈與稅法第26條規定於限期屆滿前
    以書面申請延長，其延長期限亦僅有 3個月，以前述林桂三
    留有眾多遺產之繁雜，難期戊○○依個人健康狀況、知識或
    經驗，得於期限內如期完成遺產稅之申報。本件由上開情狀
    ，堪認上訴人丙○○於委任之初，即知悉受任之被上訴人戊
    ○○將無法個人獨力完成系爭遺產稅申報事宜，而有複委任
    其他代書幫忙處理之必要。至上訴人雖提出台北市榮民總醫
    院病故遺體放行條、北區國稅局函、台北市殯葬管理處殯葬
    設施使用申請書、台北市政府社會局火葬許可證等件為證（
    見原審卷第 161、185、186頁），主張被上訴人戊○○於上
    訴人之被繼承人林桂三死亡後，曾有具領遺體、申請火葬許
    可或代理申請延長遺產稅申報期限之行為，應有處理事務之
    能力云云。查被上訴人戊○○與上訴人之被繼承人為兄妹關
    係，於上訴人未返國處理喪葬事宜時，經上訴人要求代為辦
    理相關事務，前開具領或申請之事項，尚屬單純、簡易，具
    備一般處理事務能力者即得獨力為之，尚難與本件遺產稅之
    申報情形相提並論，故上訴人此部分主張以此來論斷被上訴
    人有能力為遺產稅之申報，不足為採。
  (三)再查，被上訴人戊○○之子楊純豪於其母受上訴人委任之前
    ，曾於90年 7月20日寄發英文電子郵件與上訴人丙○○聯繫
    ，電子郵件中談及：「我舅父的電話號碼是：000－0－0000
    000 。他是想要處理有關你的繼承事務的人。他在昨天有聯
    絡過你的母親。」等語，告知被上訴人甲○○（郵件中以My
    uncle-in-law稱之）想處理有關其遺產繼承事務，且上訴人
    丙○○告知欲辦理繼承遺產手續時，距遺產稅申報期限 6個
    月（即90年 8月13日）僅剩不多時間，而所需申報文件往返
    曠日廢時，因此由上訴人丙○○通知住所，由被上訴人乙○
    ○以中文繕打授權書，並以國際快遞送交上訴人丙○○簽署
    、辦理認證後，再寄回被上訴人乙○○收受等事實，有該電
    子郵件之列印資料暨譯文、授權書、上訴人丙○○寄予被上
    訴人乙○○收受之信封袋影本等件附卷為佐（見原審卷 1第
    87、88、35至37頁），上訴人亦自承「另於辦理本件遺產稅
    申報事宜前，被上訴人戊○○之子（即訴外人楊純豪醫師）
    曾於90年 7月20日以電子郵件方式，告知上訴人丙○○，謂
    可由其『舅父』（即被上訴人甲○○）代為處理」云云（見
    本院卷第 111頁上訴人辯論意旨狀），知悉由其他代書處理
    乙節，上訴人從未對此為反對意思，故知上訴人丙○○知悉
    且同意本件遺產之申報作業是委由其他代書處理，且亦曾聯
    絡過上訴人母親，被上訴人乙○○嗣作成授權書寄交丙○○
    ，上訴人丙○○並隨即於90年8月9日立授權書予被上訴人（
    見原審卷 1第35頁），並直接寄回給被上訴人乙○○，此由
    該信封上收件人為「乙○○代書」（見原審卷 1第36頁）足
    徵，另經核對前開授權書授權人欄之丙○○英文姓名及國外
    地址（見原審卷 1第35頁），其字體確與信封之寄件人英文
    姓名及地址相符，應為同一人所書寫，又上訴人丁○○以原
    名林幼春具名於90年11月14日出具授權書（見本院卷第 151
    頁），後因丁○○於91年 1月16日由林幼春改名為丁○○，
    乃由丁○○另授權戊○○，並由乙○○作成授權書（見本院
    卷第 178頁）後，寄交丁○○並經駐外單位簽證，再由上訴
    人丁○○回台後以台北市○○街11之2號2樓地址寄交被上訴
    人乙○○，有信封影本附卷足參（見本院卷第 237頁）。綜
    前所述亦堪信上訴人同意被上訴人戊○○委由其他代書處理
    遺產稅申報事宜為真實。
  (四)揆諸前開說明，本件上訴人丙○○出具之授權書，雖未載明
    受任人被上訴人戊○○得複委任其他代書處理遺產稅申報，
    然依本件受任人之個人情狀、受任處理事務之性質及內容，
    足認其有委請其他代書處理之必要，且上訴人丙○○於委任
    前、後均知被上訴人戊○○欲委任其他代書代為處理，而未
    為反對之意思表示，甚至本人有收受、寄發文書予其他代書
    之行為，自應認其已為默示之同意，故被上訴人戊○○複委
    任其他代書辦理遺產稅申報事宜，應為合法。
七、被上訴人戊○○係複委任被上訴人乙○○：
  (一)上訴人主張被上訴人戊○○就前開事宜，同時尚複委任被上
    訴人甲○○，為被上訴人所否認，則上訴人主張前開有利於
    己之積極事實，自應由其負舉證之責任。查，如前述乙○○
    書寫授權書寄交丙○○再寄返乙○○經過，足證上訴人對委
    託乙○○辦理報稅知情且同意，再本件遺產稅申報係由被上
    訴人戊○○出具委託書予被上訴人乙○○，由乙○○具名為
    登記代理人填具申報；申報前查詢上訴人之被繼承人林桂三
    之全國財產總歸戶資料，亦係由被上訴人乙○○代理申請等
    事實，分別有系爭遺產稅申報書、戊○○授權乙○○之委託
    書及宜蘭縣稅捐稽徵處羅東分處 93年 7月 23日宜稅羅字地
    9030008321號函各乙件在卷可按（見原審卷1第112頁），此
    外，上訴人亦曾於90年12月間數次與被上訴人乙○○會面，
    並討論申報遺產稅事宜，事後丁○○並於92年 6月25日親自
    回國至乙○○處領回相關授權書，亦有收據足證（見原審卷
    1 第38頁），丁○○出具收據對象為乙○○，於收據上記載
    明確，上訴人稱係由甲○○辦理而向其索取云云，並無證據
    證明；且由乙○○介紹，帶往投宿羅東旅社之後，上訴人丁
    ○○首次請領國民身分證時，亦由被上訴人乙○○帶往羅東
    鎮戶政事務所辦理，為上訴人所不爭執，顯然對於委由乙○
    ○辦理知悉，上訴人諉稱未委任乙○○處理稅務事宜，顯非
    可採。又請領上訴人之被繼承人林桂三之銀行存款證明時，
    則係由乙○○陪同被上訴人戊○○前往辦理，亦據渠等陳明
    在卷。至訴外人楊純豪寄發之電子郵件，乃係在上訴人委任
    被上訴人戊○○之前所為，信中雖有提及被上訴人甲○○有
    意承辦，然此乃接洽之初所言，事後繕打寄發授權書及前述
    申報過程均是由被上訴人乙○○予以處理，被上訴人戊○○
    亦陳稱僅有委任乙○○，自難依該委任前所寄發之電子郵件
    內容，即認被上訴人戊○○有委任甲○○之情形。
  (二)被上訴人甲○○亦稱：與乙○○ 2人係父子，各自設立代書
    事務所獨立經營。惟因14年1月6日生，年近80歲，並患有高
    血壓等病，書寫有障礙無法勝任事務，自89年起已無從事土
    地代書業務，系爭遺產稅申報事件是由戊○○委任乙○○處
    理，因為上訴人 2人自幼居住荷蘭、日本，不懂國、台語，
    乙○○又不會日語，才請諳日語之甲○○代為翻譯，實際上
    並未參與系爭遺產稅之申報事宜等語，核與乙○○所作陳述
    及醫院診斷證明書相符（見原審卷 1第28頁、卷2第278頁、
    本院卷第 240頁），並有宜蘭縣宜蘭地政事務所、羅東地政
    事務所、北區國稅局羅東稽徵及宜蘭縣捐稽徵處羅東分處函
    復89年起至93年 1月止並無甲○○代理業務之文件無誤，有
    覆函可參（見原審卷 1第28之1、29、227、228、232頁），
    遺產稅申報書亦載「登記代理人乙○○」（見原審卷2第111
    頁），至於信封袋係因甲○○與乙○○ 2人係父子，由乙○
    ○持以使用，交付名片係首次見面禮貌性給予，以名片上印
    製為「土地登記專業代理人」，非已經修法後之「地政士」
    ，參酌乙○○名片已改為「地政士」（見原審卷1第206頁）
    ，足見甲○○給予者為舊名片，衡諸社會常情均不足以證明
    有委任甲○○為系爭申報遺產稅之行為，另寄給陳素壁之信
    封（見原卷1第76、188頁），被上訴人甲○○否認為其所書
    寫，上訴人並未能證明，況縱然屬實亦未能證明與本件爭執
    之訴訟有關，其餘92年間等信封時間均在本件糾紛發生之後
    ，與本件無關。再訴外人楊馥華（戊○○女兒）於92年10月
    28 日發予上訴人丙○○之電子郵件（見原審卷1第187頁）
    ，所謂戊○○可幫忙處理系爭遺產事乙節，因楊桂華旅居日
    本，對本件申報遺產稅事並未參予，且所謂戊○○可幫忙處
    理僅係表達其個人意願，不得推定被上訴人甲○○有參與遺
    產稅申報事宜，本件被上訴人戊○○複委任代為處理遺產稅
    申報事宜之次受任人僅有被上訴人乙○○，堪予採信。
八、戊○○選任次受任人無過失：
  (一)按民法第538條第2項規定「受任人依前條之規定，使第三人
    代為處理委任事務者，僅就第三人之選任，及其對於第三人
    所為之指示，負其責任」，是戊○○委任之代書只要為合格
    專業代書，自有相當之能力處理土地登記及稅務申報相關事
    宜，其選任即無疏失。查上訴人丙○○委任戊○○代為處理
    繼承遺產登記事宜，並未約定支付報酬，為兩造不爭執事實
    ，是依民法第 535條前段之規定，被上訴人戊○○處理前開
    委任事務，應為與處理自己事務同一之注意，僅於其欠缺此
    種注意致有具體過失，或顯然欠缺一般人之注意而有重大過
    失時，始應負責。
  (二)次按因依土地法37條之 1第1、2項規定：「土地登記之聲請
    ，得出具委託書，委託代理人為之。土地登記專業代理人，
    應經土地登記專業代理人考試或檢覈及格。但在本法修正施
    行前，已從事土地登記專業代理業務，並曾領有政府發給土
    地代書人登記合格證明或代理他人申辦土地登記案件專業人
    員登記卡者，得繼續執業；未領有土地代書人登記合格證明
    或登記卡者，得繼續執業至中華民國84年12月31日」。是取
    得土地登記專業代理人資格者，應具備辦理遺產稅申報之專
    業知識及能力，被上訴人戊○○受任為上訴人辦理遺產繼承
    登記，因被上訴人乙○○乃係具有專業地政士資格之人，此
    亦為兩造所不爭執，則被上訴人戊○○選任其代為處理遺產
    稅申報事宜，顯已盡其注意義務，並無過失，況被上訴人戊
    ○○於選任當時既已注意所選任之人確有土地登記代理人資
    格，並已從事此行業甚久，即已盡注意義務，實不得以事後
    因申報發生失誤，遽論選任有疏失，亦堪予認定。
九、被上訴人戊○○與被上訴人乙○○在處理系爭遺產稅申報事
    宜無疏失：
  (一)上訴人丙○○、丁○○因自幼遷居國外，故於其父林桂三於
    90年 2月13日死亡時，不克親自辦理遺產繼承事宜，遂由上
    訴人丙○○委任被上訴人戊○○為其處理，並授權向金融機
    構申領林桂三之存款金額證明及辦理遺產繼承登記等手續，
    有授權書乙件在卷可按（見原審卷 1第35頁）。依授權書之
    記載，就銀行存款部分僅指示「向金融機構申領被繼承人林
    桂三之存款金額證明」。是依前開授權書之記載，就銀行存
    款部分僅指示被上訴人戊○○「向金融機構申領被繼承人林
    桂三之存款金額證明」有授權書影本附卷可參，並未特別指
    示係申領林桂三「死亡當日」及由銀行「正式」出具之存款
    餘額證明，上訴人上訴本院後雖又提出日期分別為90年11月
    14日、90年12月20日、91年4月 2日、91年4月17日之授權書
    （見本院卷第151至213頁），記載授權事項為「全權行使申
    請林桂三所有行庫存款（優先繳納遺產稅）」及「全權行使
    辦理林桂三全部遺產繼承登記」，惟其上仍未明確記載請領
    「死亡當日」之遺產證明，況所授權日期均在被上訴人向銀
    行查詢之後，又由於授權書上之被授權者列為戊○○，故銀
    行要求戊○○必須本人到場始得領取存款餘額，因此被上訴
    人戊○○即陪同乙○○，先後於90年 8月24日向第一商業銀
    行羅東分行請領林桂三之存款餘額證明、同日向彰化商業銀
    行羅東分行查詢列印林桂三之當日存款數額資料，及90年10
    月15日向臺灣中小企業銀行羅東分行查詢林桂三於該行當日
    之存款數額資料，核與上訴人丙○○之指示，尚無違悖之處
    。況戊○○具名向第一商業銀行羅東分行提出之申請書更表
    明希望發給「林桂三其本人死亡前（至現在）在銀行之所有
    存款證明」，有申請書影本附卷可查（見原審卷1第243頁、
    卷２第21頁），係因授權書未授權得請領「死亡日」之存款
    證明，銀行因而核發「申請日」存款餘額證明，並不可歸責
    於被上訴人。又彰化銀行羅東分行於93年 7月13日以彰羅字
    第1500號函覆（見原審卷２第91頁）承認被上訴人所提供稅
    捐單位使用之存款餘額證明係其所提供林桂三存款餘額參考
    之用，而台灣中小企銀羅東分行亦於93年8月2日以93羅東字
    第000607號函承認該分行90年10月15日 9時34分所列印之客
    戶存、借款查詢單（900－05） 戶名為林桂三係「供平日參
    考之用」，有復函可參（見原審卷2第123頁），況事後被上
    訴人亦據此向稅捐單位申報林桂三之遺產，足見非未為查詢
    。
  (二)又本件遺產稅申報後，經北區國稅局向第一商業銀行羅東分
    行等3家銀行函查林桂三於「90年2月13日」死亡日當時之存
    款餘額，發現活期存款部分：第一商業銀行羅東分行應為
    2151萬9812元、臺灣中小企業銀行羅東分行應為99萬5407元
    、彰化商業銀行羅東分行應為 208萬9839元；定期存款部分
    ：於臺灣中小企業銀行羅東分行當時另有 480萬元之定期存
    款，與系爭遺產稅申報書所載之存款數額不符，因而認定上
    訴人有逃漏遺產稅情事，並對其２人科處罰鍰。依一般代書
    受理遺產稅申報事件，繼承人應主動提供被繼承人生前所有
    之遺產（包括不動產、動產、銀行存款），俾承辦代書憑以
    辦理，為眾所週知，查上訴人被繼承人林桂三之同居人張玉
    靜於林桂三死亡後，擅自盜用其保管之存摺、定存單及印章
    辦理定期存款解約及盜領存款之違法行為，為張玉靜於刑案
    訊問中所自承，有刑案筆錄可參（見本卷第246頁 ），足見
    存摺等係由張玉靜保管，盜領行為更非被上訴人所能事先預
    知，上訴人既為林桂三之繼承人，對於其等繼承之財產及相
    關權利證明（如系爭存款之存摺、印章、定存單等），有遭
    他人非法盜領存款之虞，有預為防範並通知受任人之義務。
    然上訴人因旅居國外，疏於了解其被繼承人生活狀況，於委
    任被上訴人戊○○處理系爭遺產稅申報過程中，未告知被上
    訴人並指示其注意，則依一般經驗法則，自90年 2月13日林
    桂三死亡後至同年11月12日，被上訴人乙○○具名為登記代
    理人，以丙○○為納稅義務人代表人之名義（申報人欄記載
    授權人丙○○、被授權人戊○○）向北區國稅局辦理遺產稅
    申報止，其被繼承人林桂三生前於第一商業銀行羅東分行、
    臺灣中小企業銀行羅東分行、彰化商業銀行羅東分行所設帳
    戶之存款，應不致產生變化，乙○○因而申報並無疏失。
  (三)又被上訴人乙○○受任處理本件遺產稅申報，核定罰鍰 400
    萬6635元後，上訴人撤銷授權另委託他人申請複查，結果北
    區國稅局又查出台灣中小企業銀行股份有限公司羅東分行漏
    報1筆定期存款480萬元，可證上訴人被繼承人遺產眾多，若
    非上訴人提供資料承辦代書難以明瞭，本件漏報非可歸責於
    被上訴人，要求賠償，並無所據。雖上訴人稱授權書有授權
    複查云云，並提出授權書載有「及複查」等字為證（見原審
    訴字第 305號卷第14頁），但為被上訴人所否認，稱其上並
    無「複查」字眼，且以所執授權書為證（見原審卷１第35頁
    ），經查本院調得被上訴人向第一商業銀行查詢存卷之授權
    書其上並無「複查」等字（見原審卷1第244頁），則未授權
    被上訴人複查為可信。
  (四)從而，被上訴人戊○○及複委任之乙○○於處理遺產稅申報
    事宜時，由被上訴人乙○○陪同戊○○至銀行請領或查詢列
    印林桂三之存款資料，因上訴人未提供詳細財產資料及銀行
    存摺供核對，因而依據請領之前開資料向稅捐單位核算、填
    具遺產稅申報書，應認就其受任處理之事務，已盡與處理自
    己事務同一之注意義務，而無可歸責，不須負債務不履行損
    害賠償責任，且因無過失，則上訴人主張渠等過失導致其受
    損害，疏失行為與損害之發生兩者間有因果關係，及應負連
    帶債務等項爭點，即無再予審酌之必要。
十、綜上所述，上訴人主張，為不足採，被上訴人抗辯尚屬可信
    ，被上訴人並無故意、過失，無可歸責。從而，上訴人依債
    務不履行及侵權行為之法律關係，請求被上訴人 3人應連帶
    賠償上訴人 597萬4635元及法定遲延利息，並無理由，應予
    駁回。其假執行之聲請，亦因訴之駁回而失所附麗，應併予
    駁回。原審為上訴人敗訴之判決及駁回其假執行之聲請，並
    無不合。上訴意旨指摘原判決不當，求予廢棄改判，為無理
    由，應予駁回。
十一、又授權書上無「及複查」三字，已如前述，被上訴人聲請向
    國稅局調正本並無必要，本件事證已臻明確，兩造其餘攻擊
    防禦方法，經核與判決結果不生影響，爰不逐一論述，附此
    敘明。
十二、據上論結，本件上訴為無理由，依民事訴訟法第449條第1項
    、第78條、第85條第1項，判決如主文。
中　　華　　民　　國　　94　　年　　5 　　月　　24　　日
　　　　　　　　　民事第 7庭　審判長法　官　鄭三源
　　　　　　　　　　　　　　        法　官　周美月
　　　　　　　　　　　　　　        法　官　黃嘉烈
正本係照原本作成。
如不服本判決，應於收受送達後20日內向本院提出上訴書狀，其
未表明上訴理由者，應於提出上訴後20日內向本院補提理由書狀
（均須按他造當事人之人數附繕本）上訴時應提出委任律師或具
有律師資格之人之委任狀；委任有律師資格者，另應附具律師資
格證書及釋明委任人與受任人有民事訴訟法第466條之1第 1項但
書或第2項（詳附註）所定關係之釋明文書影本。
中　　華　　民　　國　　94　　年　　5 　　月　　25　　日
　　　　　　　　　　　　　　　　　　書記官　倪淑芳
附註：
民事訴訟法第四百六十六條之一（第一項、第二項）：
對於第二審判決上訴，上訴人應委任律師為訴訟代理人。但上訴
人或其他法定代理人具有律師資格者，不在此限。
上訴人之配偶、三親等內之血親、二親等內之姻親，或上訴人為
法人、中央或地方機關時，其所屬專任人員具有律師資格並經法
院認為適當者，亦得為第三審訴訟代理人。
